ACORDAO-COMPLETO-2571856

ACÓRDÃO 548/2023 ATA 11/2023 - PLENÁRIO

VISTOS, relatados e discutidos estes autos, que tratam, na presente fase, de revisão de ofício do registro tácito declarado por meio do Acórdão 4224/2022-TCU-Primeira Câmara;
ACORDAM os Ministros do Tribunal de Contas da União, reunidos em sessão do Plenário, diante das razões expostas pelo Relator, com fundamento no art. 71, inciso III, da Constituição Federal e nos arts. 1º, inciso V, 39, inciso II, e 45 da Lei 8.443/1992 c/c o art. 260, § 2º, do Regimento Interno, em:
9.1. rever de ofício o registro tácito declarado pelo Acórdão 4224/2022-TCU-Primeira Câmara, para considerar ilegal o ato de concessão de aposentadoria emitido em favor de Maria Eliane Alves Cavalcanti (e-Pessoal 47012/2020) , cancelando, por conseguinte, o respectivo registro;
9.2. dispensar a devolução dos valores indevidamente recebidos até a data da ciência, pelo Tribunal Regional do Trabalho da 2ª Região/SP, do presente acórdão, com base no Enunciado 106 da Súmula da Jurisprudência do TCU;
9.3. determinar ao Tribunal Regional do Trabalho da 2ª Região/SP, com base no art. 45 da Lei 8.443/1992, que:
9.3.1. no prazo de 15 (quinze) dias, promova o ajuste da proporção da rubrica paga a título de quintos incorporados no período de 8/4/1998 até 4/9/2001, de acordo com a modulação estabelecida pelo STF no âmbito do RE 638.115/CE, caso a referida incorporação não tenha se fundamentado em decisão judicial transitada em julgado;
9.3.2. no prazo de 30 (trinta) dias, informe ao TCU as medidas adotadas e disponibilize, por meio do Sistema e-Pessoal, comprovante da data em que a interessada tomar conhecimento deste acórdão.
9.4. remeter cópia deste acórdão ao Tribunal Regional Federal da 2ª Região/SP e à interessada.

Revisão de ofício de ato de aposentadoria registrado tacitamente.

Tribunal Regional do Trabalho da 2ª Região/SP.

3. Interessada: Maria Eliane Alves Cavalcanti (CPF XXX.401.118-XX).

13.1. Ministros presentes: Bruno Dantas (Presidente), Walton Alencar Rodrigues, Benjamin Zymler, Vital do Rêgo, Jorge Oliveira, Antonio Anastasia e Jhonatan de Jesus (Relator).
13.2. Ministros-Substitutos presentes: Augusto Sherman Cavalcanti, Marcos Bemquerer Costa e Weder de Oliveira.

JHONATAN DE JESUS

Trata-se de revisão de ofício do ato de aposentadoria de Maria Eliane Alves Cavalcanti, ex-servidora do Tribunal Regional do Trabalho da 2ª Região, registrado tacitamente por meio do Acórdão 4224/2022-TCU-Primeira Câmara (rel. Ministro-Substituto Augusto Sherman Cavalcanti) .  
2.	Naquele decisum, o Tribunal também determinou o encaminhamento dos autos à unidade técnica competente, atual AudPessoal, com vistas à adoção dos procedimentos necessários à revisão de ofício, nos termos do subitem 9.2.1 do Acórdão 122/2021-TCU-Plenário, tendo em vista a inclusão, nos proventos da interessada, da vantagem de quintos ou décimos decorrentes do exercício de função comissionada após o advento da Lei 9.624/1998.
3.	Devidamente notificada pelo Ofício 404/2022-TCU/Sefip (peças 11-12) , a interessada permaneceu silente, abstendo-se de apresentar esclarecimentos acerca do ato em revisão.
4.	A unidade técnica (peças 15-16) concluiu que o ato de aposentadoria apresenta elementos que indicam violação da ordem legal, em razão da concessão da vantagem de quintos pelo exercício de funções comissionadas após o advento da referida lei, podendo esta Corte de Contas proceder à sua revisão de ofício.
5.	Em razão disso, propõe, em sede de revisão de ofício, considerar o ato ilegal, negando-lhe o registro. Ademais, propõe determinar ao Tribunal Regional do Trabalho da 2ª Região que: 
a) promova, no prazo de 30 dias, o destaque da (s) parcela (s) de quintos incorporada (s) com amparo em funções comissionadas exercidas entre 8/4/1998 e 4/9/2001 e transforme-a (s) em "Parcela Compensatória" a ser absorvida por quaisquer reajustes futuros, consoante decidido pelo STF no RE 638.115/CE, caso não haja decisão judicial transitada em julgado que ampare essa incorporação de quintos; 
b) comunique a interessada do teor desta decisão, no prazo de 30 dias; 
c) no prazo de 30 dias, contados da ciência da decisão, envie a este Tribunal documentos comprobatórios de que a interessada esteja ciente do julgamento do TCU.
6.	O Ministério Público junto ao TCU acompanha a proposta da unidade técnica (peça 18) .
	É o relatório.

não há.

Procuradora-Geral Cristina Machado da Costa e Silva.

APOSENTADORIA. ATRIBUIÇÃO DE QUINTOS INCORPORADOS DECORRENTES DE FUNÇÕES COMISSIONADAS EXERCIDAS POSTERIORMENTE À EDIÇÃO DA LEI 9.624/1998. DECURSO DO PRAZO QUINQUENAL. REGISTRO TÁCITO. REVISÃO DE OFÍCIO PARA CONSIDERAR ILEGAL A CONCESSÃO. DETERMINAÇÕES.

APOSENTADORIA (APOS)

Unidade de Auditoria Especializada em Pessoal (AudPessoal).

Trata-se de revisão de ofício do ato inicial de aposentadoria de Maria Eliane Alves Cavalcanti, no cargo de Técnico Judiciário do Tribunal Regional do Trabalho da 2ª Região/SP, registrado tacitamente por força do Acórdão 4224/2022-TCU-Primeira Câmara (rel. Ministro-Substituto Augusto Sherman Cavalcanti) . 
2.	Naquele decisum, o Tribunal determinou, ainda, a adoção das medidas pertinentes com vistas à imediata revisão de ofício, em função da inclusão, nos proventos da inativa, da vantagem de quintos decorrentes do exercício de funções comissionadas em período posterior ao advento da Lei 9.624/1998.
3.	A Unidade de Auditoria Especializada em Pessoal (AudPessoal) , preliminarmente à análise de mérito, realizou a oitiva da interessada, nos termos do que preconiza o art. 260, § 2º, do RITCU (peça 11) , que, apesar de regularmente notificada (peça 12) , permaneceu silente.
4.	Em conclusão, a unidade técnica propõe revisar de ofício o registro tácito em epígrafe, para considerar ilegal o ato de concessão de aposentadoria (inicial) emitido em favor de Maria Eliane Alves Cavalcanti e fazer determinações ao Tribunal Regional do Trabalho da 2ª Região/SP.
5.	O Ministério Público junto ao Tribunal (MPTCU) , no parecer de peça 18, ratificou o encaminhamento proposto pela unidade técnica.
II
6.	Registro minha concordância integral com a proposta formulada pela AudPessoal, aquiescida pela manifestação do parquet, sem prejuízo de tecer os comentários a seguir.
7.	De início, vale mencionar que a possibilidade de revisão de ofício prevista no art. 260, § 2º, do RITCU restou confirmada a partir do julgamento dos embargos de declaração opostos nos autos do RE 636.553, proferido na sessão virtual do Supremo Tribunal Federal (STF) realizada de 27/11/2020 a 4/12/2020. Na ocasião, o relator, Min. Gilmar Mendes, assim se manifestou:
"Com essa fundamentação, o Supremo Tribunal Federal definiu que a fixação do prazo de cinco anos se afigura razoável para que as cortes de contas procedam à análise da legalidade dos atos de concessão inicial de aposentadoria, reforma ou pensão, após o qual estes serão considerados definitivamente registrados.
Trata-se de prazo ininterrupto, a ser computado a partir da chegada do processo à respectiva corte de contas - ou, como definido pelo Ministro Roberto Barroso durante o julgamento, um verdadeiro período de 'cinco anos tout court'.
Passado esse prazo sem finalização do processo, o ato restará automaticamente estabilizado. Abre-se, a partir daí, a possibilidade de sua revisão, nos termos do art. 54 da Lei 9.873/1999." 
8.	No que diz respeito à parcela de quintos incorporada em razão de funções comissionadas exercidas após 8/4/1998, não há reparos a fazer nas conclusões formuladas pela unidade técnica. 
9.	Conforme se observa no formulário do sistema e-Pessoal, a ex-servidora incorporou quintos de FC-05 pelo exercício da função de Assistente de Secretário do TRT 17ª Região até no período compreendido entre 8/4/1998 e 11/11/2000 (peça 3, p. 8) .
10.	Acerca dessa questão, observo que o STF, no julgamento do RE 638.115/CE, a despeito de considerar inconstitucionais as incorporações de quintos referentes ao exercício de funções após 8/4/1998, modulou a decisão de forma a permitir que, no caso de concessões administrativas ou de decisões judiciais não transitadas em julgado, tais parcelas não sejam imediatamente suprimidas dos vencimentos e proventos dos interessados. 
11.	Nessa situação, a modulação de efeitos conferida pela Suprema Corte permitiu a conversão dos quintos incorporados após 8/4/1998 em parcela compensatória a ser absorvida por quaisquer reajustes e reestruturações futuras.
12.	No entanto, como não há nos autos informações sobre a forma pela qual a parcela incorporada foi implementada, se administrativamente, se por decisão judicial transitada em julgado, cabe determinação ao Tribunal Regional do Trabalho da 2ª Região/SP para que, caso a referida incorporação não tenha amparo em decisão judicial transitada em julgado, proceda ao destaque da parcela excedente de quintos incorporados pela inativa, atinente ao exercício de funções comissionadas no período compreendido entre 8/4/1998 e 4/9/2001, transformando-a em parcela compensatória a ser absorvida por quaisquer reajustes futuros, consoante decidido pelo Supremo Tribunal Federal no Recurso Extraordinário 638.115.
13.	Por fim, entendo desnecessário determinar a emissão de novo ato no caso em epígrafe. É que o necessário destaque da parcela de quintos incorporados pelo exercício de funções comissionadas no período compreendido entre 8/4/1998 e 4/9/2001 não tornará a concessão regular, razão pela qual a emissão se torna inócua.
	Ante o exposto, voto para que seja adotada a minuta de acórdão que ora trago ao exame deste Colegiado.
TCU, Sala das Sessões, em 22 de março de 2023.
JHONATAN DE JESUS
Relator